【裁判字號】    93,訴,3174
【裁判日期】    950103
【裁判案由】    偽造文書等
【裁判全文】
臺灣臺中地方法院刑事判決              93年度訴字第3174號
公  訴  人  臺灣臺中地方法院檢察署檢察官
被      告  丁○○
                    （現於臺灣臺中監獄執行中）
上列被告因偽造文書案件，經檢察官提起公訴（93年度偵字第
7563號），被告於準備程序中就被訴事實為有罪之陳述，受命法
官於聽取當事人之意見後，由本院合議庭裁定以簡式審判程序判
決如下：
    主    文
丁○○共同連續行使偽造私文書，足以生損害於公眾及他人，處
有期徒刑拾月。未扣案之偽造「辛○○」、「丙○○」國民身分
證各壹張（均各含丁○○之相片壹張），及未扣案之偽造「辛○○」、「丙○○」印章各壹顆，暨如附表一、二所示之偽造署押
、印文，均沒收。
    犯罪事實及理由
一、犯罪事實：
  (一)丁○○前因偽造文書案件（即自民國八十六年二月十七日起
    ，至八十六年四月三日止，與不詳真實姓名年籍、綽號「小
    蔡」等二以上成年男子所組成之集團，由該集團成員輪流與
    丁○○持丁○○之相片前往戶政機關、監理機關，以他人名
    義申請補發身分證、汽車駕駛執照後，再推由丁○○持不實
    之證照向第三人租車並將租借所得之車輛予以典當、出售，
    且在典當、出售車輛之切結書、買賣契約書上偽簽他人署押
    、印文並進而行使該偽造私文書，所得財物由該集團成員朋
    分花用），經臺灣高雄地方法院於九十二年十一月三十一日
    以九十一年度易緝字第一一八號判處有期徒刑三年十月確定
    （已於九十三年三月二十四日入監服刑，現仍在監執行中）
    。詎丁○○於八十七年十二月間另行起意，與真實姓名年籍
    不詳、綽號「小蔡」（下稱「小蔡」）等成年男子數人所組
    成之犯罪集團（下稱「小蔡」所屬集團），共同基於偽造特
    種文書（即後述偽造「辛○○」、「丙○○」之國民身分證
    ）、私文書（即後述「小蔡」所屬集團成員在汽車過戶登記
    書上偽造「辛○○」、「丙○○」之署名、印文，及丁○○
    嗣在汽車買賣合約書、汽車過戶登記書上所偽造「辛○○」
    、「丙○○」之署名、指印、印文）後進而行使、明知不實
    之事項使公務員登載於職務上所掌之公文書後進而行使（即
    後述向監理機關申請辦理汽車過戶登記，監理機關據而核發
    汽車行車執照進而行使）、行使偽造準私文書（即後述行使
    汽車上經偽造之車身號碼、引擎號碼）及意圖為自己不法所
    有之概括犯意聯絡，連續為下列行為：
  1.丁○○明知辛○○並無買受汽車之意思，且明知「小蔡」指
    示其出售之車號Ｓ５─７４３８號廂型車（原車號不詳，廠
    牌：日產，其車身號碼於丁○○參與前，業經「小蔡」所屬
    集團成員磨損後再重新打印為WD805591號，該Ｓ５─７４３
    ８號車牌係「小蔡」所屬集團成員於丁○○參與前，即已向
    監理機關申請核發之車牌，再交予丁○○行使），係屬偽造
    車身號碼之汽車，由「小蔡」所屬集團成員先於八十七年十
    二月間之不詳時間、地點，偽刻「辛○○」印章一顆及以不
    詳方式偽造完成、其上貼有丁○○相片之「辛○○」身分證
    一張（無積極證據足認係以偽造之「內政部印」公印偽造）
    後，再由「小蔡」所屬集團成員於八十七年十二月十五日，
    在交通部公路總局高雄區監理所，持前開偽刻之「辛○○」
    印章及偽造之「辛○○」國民身分證，在前開廂型車之汽車
    過戶登記書之私文書上，偽造如附表一編號1.之「辛○○」
    之署名、印文，持向交通部公路總局高雄區監理所申請將前
    開Ｓ５─７４３８號汽車過戶至辛○○之名下，辦理過戶登
    記而行使之，使該監理所不知情之承辦公務員，將此不實事
    項輸入，經由連線移入電腦主檔，登載於其職務上所掌為車
    籍登記用意證明，並據此核發車主為辛○○之行車執照。「
    小蔡」再於同年月十八日（起訴書誤載為八十七年十二月八
    日），駕駛前開車號Ｓ５─７４３８號廂型車至高雄市○○
    路與三多路口戊○○所經營之三通當鋪外路旁與丁○○會合
    ，並將前開偽刻之「辛○○」印章一顆、偽造之「辛○○」
    國民身分證一張、前開監理機關核發內容不實、車主為「辛○○」之行車執照一張等證件交予丁○○，再推由丁○○駕
    駛前開廂型車至上址三通當鋪出售。丁○○旋即於同日假冒
    「辛○○」名義，在上址三通當鋪內，持前開偽造之國民身
    分證及內容不實之行車執照，向不知情之戊○○詐稱其為Ｓ
    ５─７４３８號汽車之車主「辛○○」，與戊○○簽立汽車
    買賣合約書、汽車過戶登記書各一紙，丁○○並以在該汽車
    買賣合約書上偽造如附表一編號2.所示之「辛○○」署名、
    指印，及在過戶登記書上偽造如附表一編號3.所示之「辛○○」署名、印文（即以前開偽刻「辛○○」之印章偽造印文
    ）後，均進而持之以向戊○○行使之方式，將前開廂型車以
    新壹幣（下同）九十一萬元出售予戊○○，致戊○○陷於錯
    誤而交付前揭價金予丁○○，丁○○再如數轉交予「小蔡」
    ，足以生損害於辛○○、Ｓ５─７４３８號汽車原車主、戊○○及監理機關對於車籍資料管理之正確性。
  2.丁○○明知丙○○並無買受汽車之意思，且明知「小蔡」指
    示其出售之車號Ｂ４─９７１５號自用小客車（原車號Ｄ５
    ─３５２１號，廠牌：日產，車主為己○○○，於八十八年
    三月二十九日，在臺南市○○路九三巷一號前遭竊，車身號
    碼、引擎號碼經「小蔡」所屬集團成員自行磨損後再重新各
    打印為A32SP007425號、VQ00000000A，而該Ｂ４─９７１５
    號車牌亦係「小蔡」所屬集團成員自行向監理機關申請核發
    之車牌，再交予丁○○行使），係屬偽造車身號碼、引擎號
    碼之汽車，由「小蔡」所屬集團成員先於八十八年四月間之
    不詳時間、地點，偽刻「丙○○」印章一顆及以不詳方式偽
    造完成、其上貼有丁○○相片之「丙○○」身分證一張（無
    積極證據足認係以偽造之「內政部印」公印偽造）後，再由
    「小蔡」所屬集團成員於八十八年四月二十六日，在交通部
    公路總局豐原監理站，持前開偽刻之「丙○○」印章及偽造
    完成之「丙○○」國民身分證，在前開自用小客車之汽車過
    戶登記書之私文書上，偽造如附表二編號1.「丙○○」之署
    名、印文，持向交通部公路總局豐原監理站申請將前開車號
    Ｂ４─９７１５號汽車過戶至「丙○○」之名下，辦理過戶
    登記而行使之，使該監理所不知情之承辦公務員，將此不實
    事項輸入，經由連線移入電腦主檔，登載於其職務上所掌為
    車籍登記用意證明，並據此核發車主為丙○○之行車執照。
    「小蔡」於翌日即同年月二十七日，駕駛前開車號Ｂ４─９
    ７１５號自用小客車至臺北市○○○路○段一九九號乙○○
    所經營之中古車行外路旁與丁○○會合，並將前開偽刻之「
    丙○○」印章一顆、偽造「丙○○」國民身分證一張，及前
    開監理機關核發內容不實、車主為丙○○之行車執照一張等
    證件交予丁○○，再推由丁○○駕駛前開自用小客車至上址
    中古車行出售。丁○○旋即於同日假冒「丙○○」名義，在
    上址中古車行內，持前開偽造之國民身分證及內容不實之行
    車執照，向不知情之乙○○詐稱其為Ｂ４─９７１５號汽車
    之車主「丙○○」，與乙○○簽立買賣合約書、汽車過戶登
    記書各一紙，丁○○並以在買賣合約書偽造如附表二編號2.
    所示之「丙○○」署名、指印，及在過戶登記書上偽造如附
    表二編號3.所示之「丙○○」署名、印文（即以前開偽刻「
    丙○○」之印章偽造印文）後，均進而持之以向乙○○行使
    之方式，將前開自用小客車以七十八萬五千元出售予乙○○
    ，致乙○○陷於錯誤而交付前揭價金予丁○○，丁○○再如
    數轉交予「小蔡」，足以生損害於丙○○、己○○○、乙○○及監理機關對於車籍資料管理之正確性。
  (二)案經高雄縣警察局移送臺灣高雄地方法院檢察署呈請臺灣高
    等法院檢察署檢察長核轉臺灣臺中地方法院檢察署檢察官偵
    查起訴。
二、前揭犯罪事實，業據被告丁○○於警詢、偵查及本院審理時
    坦白承認，核與被害人即證人戊○○、乙○○均於警詢之證
    述及證人乙○○於臺灣高雄地方法院九十一年度易緝字第一
    一八號（即被告先前所涉偽造文書）案件審理時之結證情節
    相符，並經證人丙○○、辛○○、己○○○於警詢時證述明
    確。此外，並有前開車號Ｓ５─７４３８號、Ｂ４─９７１
    ５號之汽車買賣合約書、內容不實之汽車行車執照、其上貼
    有被告相片之偽造「辛○○」、「丙○○」身分證影本、內
    政部刑事警察局八十八年八月三日局紋字第七六○號指紋鑑
    定書（即如被告與戊○○、乙○○簽立之汽車買賣合約書上
    「辛○○」、「丙○○」之指印確為被告之指紋）影本，及
    拍攝有前開二輛汽車其車身號碼、引擎號碼遭偽造之相片、
    裕隆汽車製造股份有限公司簡便行文表影本及臺灣高雄地方
    法院九十一年度易緝字第一一八號判決書等資料在卷可稽，
    足認被告自白確與事實相符。是本案事證明確，被告前揭犯
    行，至堪認定。
三、按汽車之引擎號碼及車身號碼，係表示製造工廠及出廠時期
    之識別標誌，乃表示一定用意之證明，依刑法第二百二十條
    第一項規定，應以私文書論，且磨滅引擎、車身號碼，再打
    造另一號碼，乃具有創設性，足以生損害於原車主及車輛監
    理機關對車輛管理之正確性，應屬偽造準私文書而非變造（
    參見最高法院九十年度臺上字第三三二二號判決，亦同此旨
    ）。則被告行使前揭二輛汽車上業經磨損後再重新打印車身
    號碼、引擎號碼之犯行，核屬行使偽造準私文書罪，被告此
    部分犯行雖未據起訴，然與已起訴部分具有牽連犯之裁判上
    一罪關係，為起訴效力所及，本院得一併審理。又偽造之「
    辛○○」、「丙○○」國民身分證上「內政部印」之公印文
    ，除以偽造之公印偽造外，仍有可能係以影印或其他方式偽
    造而成，是在無積極證據證明該偽造之「內政部印」係以偽
    造之公印加以偽造之情形下，本諸罪疑唯輕原則，本院認定
    該「內政部印」之偽造公印文係以其他不詳方式製作而成，
    均附此敘明。
四、沒收部分：
  (一)按被告用以詐欺取財之偽造、變造等書類，既已交付於被害
    人收受，則該物非屬被告所有，除偽造書類上偽造之印文、
    署押，應依刑法第二百十九條予以沒收外，依同法第三十八
    條第三項之規定，即不得再對各該書類諭知沒收，此有最高
    法院四十三年臺上字第七四七號判例意旨可資參照。查本件
    如附表一、二所示偽造「辛○○」、「丙○○」署名、指印
    、印文之汽車買賣合約書、汽車過戶登記書，其中汽車買賣
    合約書部分業已交付戊○○、乙○○而行使之，其中汽車過
    戶登記書部分則已交付監理機關而行使之，非屬被告或共犯
    即「小蔡」所屬集團成員所有，依前開說明，自不得全紙均
    宣告沒收，惟其上如附表一、二所示偽造「辛○○」、「丙○○」之署名、指印及印文，及偽刻「辛○○」、「丙○○
    」之印章各一顆，雖均未扣案，惟無證據證明業已滅失而不
    存在，均應依刑法第二百十九條之規定，不問屬於犯人與否
    ，宣告沒收。
  (二)未扣案之偽造「辛○○」、「丙○○」國民身分證各一張（
    均各含被告之相片一張），係被告犯罪所用及犯罪所得之物
    ，且為共同正犯即「小蔡」所屬集團成員所有，亦無證據證
    明業已滅失而不存在，仍應依刑法第三十八條第一項第二款
    、第三款規定宣告沒收。
五、公訴意旨另以：被告丁○○先後於八十五年七月五日、八十
    六年九月十日，持其自己相片及「小蔡」所屬集團成員提供
    之辛○○、丙○○年籍資料，前往戶政機關申請辦理國民身
    分證遺失補發，並在國民身分證補發證明書上偽造「辛○○
    」、「丙○○」之署名、印文並持之以行使，致使該管不知
    情之公務員，將上開不實內容之事項登載於職務上所掌之戶
    籍登記簿內，並據此核發其上貼有被告相片之補發國民身分
    證予被告，被告再憑此，以同一方法，向監理機關領得偽造
    之汽車駕駛執照、汽車新領牌照登記書等證件後進而行使，
    因認被告涉犯刑法第二百十六條、第二百十條、第二百十四
    條之罪嫌等語。惟按犯罪事實應依證據認定之，無證據不得
    認定犯罪事實；又不能證明被告犯罪者，應諭知無罪之判決
    ，刑事訴訟法第一百五十四條第二項、第三百零一條第一項
    定有明文。再按刑事訴訟法第一百六十一條已於九十一年二
    月八日修正公布，其第一項規定「檢察官就被告犯罪事實，
    應負舉證責任，並指出證明之方法。」因此，檢察官對於起
    訴之犯罪事實，應負提出之證據及說服之實質舉證責任。倘
    其所提出之證據，不足為被告有罪之積極證明，或其指出之
    證明方法，無從說服法院以形成被告有罪之心證，基於無罪
    推定之原則，自應為被告無罪判決之諭知，最高法院著有九
    十二年臺上字第一二八號判例可資參照。本件公訴人認被告
    涉犯前揭刑法第二百十六條、第二百十條、第二百十四條之
    罪嫌，無非係以卷附其上貼有被告相片之「辛○○」、「丙○○」國民身分證影本及車號Ｓ５─７４３８及Ｂ４─９７
    １５號汽車之汽車新領牌照登記書影本各一件為其主要論據
    。經查：
  (一)本院依卷附公訴人所舉之「辛○○」、「丙○○」國民身分
    證影本年籍資料向戶政事務所函查結果，均無於八十五年七
    月五日、八十六年九月十日申請辦理國民身分證遺失補發之
    情事，其中丙○○部分雖曾於八十六年四月二十八日有遺失
    補領國民身分證之情形，惟觀諸當次補領國民身分證申請書
    上之申請人相片，可知並非被告，而辛○○自八十年迄今則
    無任何國民身分證遺失補領之紀錄，有高雄市三民區第二戶
    政事務所覆本院函併附補領國民身分證申請書影本各一紙、
    高雄市鳳山市第一戶政事務所覆本院函一紙在卷可憑（見本
    院卷三五、三六、四四頁）。則依公訴人所舉證據，自無從
    遽認被告有前揭至戶政機關申請辦理國民身分證遺失補發，
    並在國民身分證補發證明書上偽造「辛○○」、「丙○○」
    之署名、印文並持之向戶政機關行使，甚且嗣後係持該內容
    不實之國民身分證向戊○○、乙○○行使之犯行，而逕予不
    利被告之認定。
  (二)另汽車駕駛執照部分，公訴人則未提出任何證據以資佐證，
    且觀諸卷附交通部公路總局高雄區監理所九十四年二月十四
    日及高雄市監理處九十四年二月二日覆本院函（見本院卷六
    四至六六、五四至五七頁），可知自八十年起迄九十年止均
    無辛○○、丙○○向監理機關請領補發汽車駕駛執照之情事
    ，且被告將前開車號Ｓ５─７４３８及Ｂ４─９７１５號汽
    車各出售予戊○○、乙○○時，戊○○、乙○○核對證件之
    內容均未包括被告之汽車駕駛執照，亦據證人戊○○、乙○○於警詢時證述明確（各見高雄縣警察局八○八五五、八二
    八四五號刑事偵查卷三頁、四頁），自無從認定被告有何公
    訴人主張之此部分犯行。
  (三)觀諸卷附車號Ｓ５─７４３８及Ｂ４─９７１５號汽車之汽
    車新領牌照登記書影本，其向監理機關申請新領牌照登記之
    申請人係各為庚○○、陳振國，並非被告，至多僅能認定係
    由「小蔡」所屬集團成員以庚○○、陳振國名義而為申請，
    依公訴人所舉之證明方法，顯難遽認係由被告或係被告與「
    小蔡」所屬集團成員基於犯意聯絡而向監理機關申請領得前
    揭汽車之新領牌照或偽造該汽車新領牌照登記書之私文書並
    持之向監理機關行使之情事。
  (四)此外，本院復查無其他積極證據足資證明被告有公訴人此部
    分主張之犯行，自不得以推測或擬制之方法，以為裁判基礎
    。此部分本應為諭知被告無罪之判決，然公訴意旨認此部分
    與前開有罪部分有連續犯及牽連犯之裁判上一罪關係，本院
    爰不另為無罪之諭知，附此敘明。
六、適用之法條：刑事訴訟法第二百七十三條之一第一項、第二
    百九十九條第一項前段、第三百十條之二、第四百五十四條
    ，刑法第二十八條、第五十六條、第二百十六條、第二百二
    十條第一項、第二項、第二百十四條、第二百十二條、第二
    百十條、第三百三十九條第一項、第五十五條、第二百十九
    條、第三十八條第一項第二款、第三款，罰金罰鍰提高標準
    條例第一條前段，判決如主文。
七、如不服本判決，應於判決送達後十日內，向本院提出上訴狀
    （須附繕本），上訴於臺灣高等法院臺中分院。
本案經檢察官甲○○到庭執行職務。
中    華    民    國    95    年    1     月    3     日
                  刑事第九庭    法  官  何世全
以上正本證明與原本無異。
                                書記官  童洪芳美
中    華    民    國    95    年    1     月    3     日
附表一：
編號1.：在新車主名稱欄為「辛○○」名義之汽車過戶登記書上
        ，偽造「辛○○」之署名壹枚及印文壹枚。（註：見本
        院卷六六頁）
編號2.：在以「辛○○」名義與戊○○簽立之汽車買賣合約書上
        ，偽造「辛○○」之署名壹枚【即甲方（賣方）欄下方
        處之署名】及指印參枚。（註：見高雄縣警察局八○八
        五五號刑事偵查卷十六頁）。
編號3.：在原車主名稱欄為「辛○○」名義之汽車過戶登記書上
        ，偽造「辛○○」之署名壹枚及印文壹枚。（註：見本
        院卷一一二頁）
附表二：
編號1.：在新車主名稱欄為「丙○○」名義之汽車過戶登記書上
        ，偽造「丙○○」之署名壹枚及印文壹枚。（註：見本
        院卷六二頁）
編號2.：在以「丙○○」名義與乙○○簽立之汽車買賣合約書上
        ，偽造「丙○○」之署名貳枚【即甲方（賣方）欄下方
        處及記載總金額下方處之署名各壹枚】及指印貳枚。（
        註：見高雄縣警察局八二八四五號刑事偵查卷二八頁）
        。
編號3.：在原車主名稱欄為「丙○○」名義之汽車過戶登記書上
        ，偽造「丙○○」之署名壹枚及印文壹枚。（註：見本
        院卷七○頁）
附錄論罪科刑法條：
刑法第二百十條：
偽造、變造私文書，足以生損害於公眾或他人者，處五年以下有
期徒刑。
刑法第二百十二條：
偽造、變造護照、旅券、免許證、特許證及關於品行、能力服務
或其他相類之證書、介紹書，足以生損害於公眾或他人者，處一
年以下有期徒刑、拘役或三百元以下罰金。
刑法第二百十四條
明知為不實之事項，而使公務員登載於職務上所掌之公文書，足
以生損害於公眾或他人者，處三年以下有期徒刑、拘役或五百元
以下罰金。
刑法第二百十六條：
行使第二百十條至第二百十五條之文書者，依偽造、變造文書或
登載不實事項或使登載不實事項之規定處斷。
刑法第二百二十條
在紙上或物品上之文字、符號、圖畫、照像，依習慣或特約，足
以為表示其用意之證明者，關於本章及本章以外各罪，以文書論
。
錄音、錄影或電磁紀錄，藉機器或電腦之處理所顯示之聲音、影
像或符號，足以為表示其用意之證明者，亦同。
第三百三十九條
意圖為自己或第三人不法之所有，以詐術使人將本人或第三人之
物交付者，處五年以下有期徒刑、拘役或科或併科一千元以下罰
金。
以前項方法得財產上不法之利益或使第三人得之者，亦同。
前二項之未遂犯罰之。


司法院資訊處製作；財團法人民間司法改革基金會備份。
